---
title: "Diploma Universitario en Analítica avanzada en balonmano: Tarea Final"
author: "Valery Zúñiga Kondrashov"
date: "2021-02-24"
output:
  rmdformats::downcute:
    code_folding: hide
    fig_width: 8
    fig_height: 4
    use_bookdown: true
header-includes:
    - \usepackage[labelformat = empty]{caption}
---
  


# Primer paso

**Escogencia entre las 3 opciones disponibles**

La opción escogida es la  A: Plan de Temporada basado en datos


# Segundo paso
**Elegir un equipo o selección concreta**

Se elige el equipo de Islandia que participó en el mundial de Egipto 2021 ya que se detectó una oportunidad de mejora en los lanzamientos de 7 metros. 

# Tercer paso
**Elegir una fuente de datos**

Se elige utilizar los datos 'Play by Play' del mundial de Egipto. 

Se descargan a memoria todos los partidos directamente desde la página de github. 


```{r}
library(magrittr)
partidos <- 
  data.table::fread(
    'https://raw.githubusercontent.com/telaroz/egipto21/main/partidos_pbp_egipto2021.csv')
```

# Cuarto paso
**Establecer una conclusión estratégica a partir de los datos observados mediante un argumento desarrollado con texto y datos**

El objetivo principal del análisis es generar recomendaciones para mejorar la eficacia de los lanzamientos de 7 metros.


## Preparación de los datos

A partir de la tarea **[colaborativa 2](https://telaroz.github.io/colaborativa2/)** se obtiene que la eficacia desde los 7 metros en el mundial fue del 76.9%.


```{r echo=FALSE, message=FALSE, warning=FALSE}
library(magrittr)
library(collapse)
tabla <- data.table::fread('xg_egipto.csv')[posicion_tiro == 'Penalty', 1:3][, xg := scales::percent(xg)]

kableExtra::kable(tabla) %>%
  kableExtra::kable_styling(full_width = FALSE)
```
<center>
**Eficacia desde 7m en Egipto 2021**
</center>

<br>

Para el análisis completo, a partir de la tabla de partidos se mantienen solamente las acciones de 7 metros y se excluye la tanda de 7 metros final del partido Egipto-Dinamarca. 

```{r, warning = FALSE}
penales <- partidos[posicion_tiro == 'Penalty' & !is.na(mitad) & mitad %in% 1:2]
penales[, equipos_del_partido := purrr::map(penales$id_partido, ~ penales[id_partido == .x]$equipo %>% unique())]
penales[, equipo_rival := purrr::map2(penales$equipos_del_partido, penales$equipo, setdiff)]
penales[, equipos_del_partido := NULL]
penales[, inicio_posesion_numerico := as.numeric(lubridate::ms(inicio_posesion))]
```


## Marcos de referencia y comparación de equipos

La siguiente tabla muestra la eficacia de los equipos. Islandia terminó en el puesto 16 en eficacia desde 7 metros con 76.67%, muy cercano al promedio general del mundial, por lo que podría ser un punto mejora. 

```{r}
tiros_por_equipo <- penales[, .(total_goles = collapse::fsum(gol), 
                                eficacia_torneo = collapse::fmean(gol)), 
                            by = equipo
                          ][, total_tiros_fallados := total_goles/eficacia_torneo - total_goles
                          ][order(-eficacia_torneo)
                          ][, eficacia_torneo := scales::percent(eficacia_torneo)]

data.table::setcolorder(tiros_por_equipo, c('equipo', 'total_goles', 'total_tiros_fallados', 'eficacia_torneo'))

kableExtra::kable(tiros_por_equipo) %>%
  kableExtra::kable_styling(full_width = FALSE)
```


A continuación se estudian los lanzamientos desde 7 metros fallados que pudieron haber influído en que se obtuviera un empate o una victoria al final del partido. Es decir, aquellos partidos donde la diferencia fue menor o igual a la cantidad de lanzamientos fallados por un equipo.


```{r, warning = FALSE}

resumen <- collapse::collap(penales, gol ~ equipo + id_partido, list(fsum, fmean))[, tiros_fallados := fsum.gol/fmean.gol - fsum.gol
][, .(id_partido, equipo, goles_anotados = fsum.gol, tiros_fallados, eficacia_partido = fmean.gol)]


diferencia_final <- partidos[, diferencia_final := .SD[.N, .(diferencia)], by = .(id_partido)]

resumen_final <- data.table::merge.data.table(collapse::funique(diferencia_final[,.(id_partido, equipo, es_casa, diferencia_final)]), resumen, by = c('id_partido', 'equipo'), all.x = TRUE)

resumen_final <- collapse::replace_NA(resumen_final)


resumen_final <- data.table::merge.data.table(resumen_final, tiros_por_equipo, all.x = TRUE, by = 'equipo')

perdedores <- resumen_final[(es_casa == 0 & diferencia_final >= 0) | 
                              (es_casa == 1 & diferencia_final <= 0)]


puntos_perdidos <- perdedores[abs(diferencia_final) <= tiros_fallados & tiros_fallados != 0
                            ] # Se filtra el partido donde se llegó hasta los lanzamientos de 7m.


kableExtra::kable(puntos_perdidos) %>%
  kableExtra::kable_styling(full_width = FALSE)

```



Islandia aparece con 3 derrotas por 2 goles en los partidos de la main round. Además, 2 de los tiros de 7 metros fueron fallados con lo que obtiene una eficacia en cada partido, menor su propio promedio del torneo y el promedio general. 

## Peso por lanzamiento de 7m

De manera ingenua se puede considerar que de anotar todos los tiros fallados en el partido, estos equipos habrían obtenido un empate o una victoria de ellos. Sin embargo, el momento del juego en el que se generan las ocasiones es importante: cuanto más cercano el encuentro del final y menor la diferencia de goles, mayor importancia tienen los lanzamientos. 


Para tomar en cuenta esta importancia, se asigna un peso para cada lanzamiento un valor entre 0 y 1. Se toman las ideas de Oliver Brosig de [Handballytics](https://handballytics.de/objektive-spielerbewertung-playerscore/) para generar un modelo similar al mostrado por Ferran Miró-Gea en la sesión número 5. 

```{r}
peso_lanzamiento <- function(diff_goles, seg_trans, mu = 0, sigma = 4){ # Función que recibe la diferencia de goles y los segundos en el partido.
  peso <- (sigma*sqrt(2*pi))*dnorm(diff_goles, mean = mu, sd = sigma) # Peso según la diferencia de goles
  peso <- peso*exp(seg_trans/3600) # Peso según el momento del partido. Se toma el tiempo transcurrido de juego en segundos.
  peso/exp(1) # Normalizar para tener un peso entre 0 y 1
}
```






Se toman los equipos donde los 7m potencialmente influyeron en la pérdida de puntos y observamos el peso de cada uno de los tiros. 
Islandia falló un 7 metros a falta de menos de 10 minutos del final, con una diferencia de un gol del rival tanto en el partido contra Suiza como contra Noruega. 

```{r}
penales[, peso_lanzamiento := peso_lanzamiento(diff_goles = diferencia, seg_trans = tiempo_numerico)]

tiros_de_perdedores <- penales[puntos_perdidos, on = c('equipo', 'id_partido'),
                               .(id_partido, equipo, equipo_rival, es_casa,
                                 gol, peso_lanzamiento, diferencia, tiempo_numerico)
                              ][order(-peso_lanzamiento)][, peso_lanz := round(peso_lanzamiento, 2)]

DT::datatable(tiros_de_perdedores[,.(id_partido, equipo, equipo_rival, es_casa,
                                 gol, peso_lanz, diferencia, tiempo_num = tiempo_numerico)], options = list(pageLength = 15))
                                                                                               

```



Se genera la columna `peso_ponderado_lanz_7m_falladas`, la cual describe el peso que en conjunto tuvieron los lanzamientos de 7m fallados en cada partido. 2 de los partidos de Islandia aparecen en el top-6 según esta métrica. Además, en este top-6 es el único equipo con más de 1 lanzamiento fallado en el partido. De esto se puede concluir que un mejor tirador de 7 metros pudo haber hecho la diferencia en el partido. 

```{r}
# Se asgina el peso en el momento en el que se toma el 7m


pond_general <- tiros_de_perdedores[, .(peso_ponderado_lanz_7m = sum(peso_lanzamiento)/.N, cantidad_tiros = .N), .(equipo, id_partido)
                                   ][order(-peso_ponderado_lanz_7m)]


pond_fallados <- tiros_de_perdedores[gol == 0, .(peso_ponderado_lanz_7m_falladas = sum(peso_lanzamiento)/.N, cantidad_tiros_fallados = .N), .(equipo, id_partido)
                   ][order(-peso_ponderado_lanz_7m_falladas)]

puntos_perdidos[pond_general, peso_ponderado_lanz_7m := i.peso_ponderado_lanz_7m, on = .(equipo, id_partido)]
puntos_perdidos[pond_fallados, peso_ponderado_lanz_7m_falladas := peso_ponderado_lanz_7m_falladas, on = .(equipo, id_partido)]


kableExtra::kable(puntos_perdidos[,.(equipo, id_partido, 
                                     eficacia_partido,
                                     peso_ponderado_lanz_7m,
                                     tiros_fallados,
                                     peso_ponderado_lanz_7m_falladas)
                                  ][order(-peso_ponderado_lanz_7m_falladas)]) %>%
  kableExtra::kable_styling(full_width = FALSE)
```

## Posibles áreas de mejora

Se estudia si la cantidad única de tiradores por equipo y la especialización de tiradores durante el torneo tuvo alguna influencia en la eficacia.
De este análisis, se exluyen aquellos jugadores que solamente hicieron un lanzamiento de 7m 
Además, se excluye Cabo Verde, equipo que solamente participó de un partido.


```{r}

tiradores <- penales[equipo != 'CPV', .N, .(equipo, numero)
                    ][N > 1
                    ][, porcentaje_tiros := N/sum(N), equipo
                    ][, porcentaje_tiros_especialista := max(porcentaje_tiros), equipo] # Quitamos aquellos que tienen solamente un tiro.

cantidad <- tiradores[, .(cantidad_unica_tiradores = collapse::fNdistinct(numero)), .(equipo, porcentaje_tiros_especialista)]

tiradores_final <- data.table::merge.data.table(cantidad, tiros_por_equipo, by = 'equipo')

data.table::setorder(tiradores_final, cantidad_unica_tiradores, eficacia_torneo)

tiradores_final[, eficacia_torneo_numerica := as.numeric(stringr::str_sub(eficacia_torneo, 1,5))/100]


cor_especialista <- cor(tiradores_final$eficacia_torneo_numerica, tiradores_final$porcentaje_tiros_especialista)
cor_cantidad_tiradores <- cor(tiradores_final$eficacia_torneo_numerica, tiradores_final$cantidad_unica_tiradores)

tiradores_final[, porcentaje_tiros_especialista := scales::percent(porcentaje_tiros_especialista)]

cors = data.table::data.table(`Correlación Especialización con Eficacia` = cor_especialista,
                              `Correlación Cantidad Tiradores con Eficacia` = cor_cantidad_tiradores)

kableExtra::kable(cors) %>%
  kableExtra::kable_styling(full_width = FALSE)
```
<center>
**Correlaciones con la eficacia**
</center>


Obtenemos una correlación positiva considerablemente alta entre el porcentaje de especialización de lanzadores de 7m y la eficacia del equipo. Es decir, cuanto mayor la especialización, más eficaz (no implica necesariamente causalidad). Además, vemos una correlación negativa entre la cantidad de tiradores en un equipo y la eficia. Es decir, cuantos menos jugadores lanzan 7m, más eficaz es el equipo en general. 

Ambas correlaciones son considerablemente altos y sugieren que son variables importantes a tener en cuenta. 



```{r}
kableExtra::kable(tiradores_final[order(-eficacia_torneo_numerica)][,eficacia_torneo_numerica := NULL]) %>%
  kableExtra::kable_styling(full_width = FALSE)
```


Se observa que Islandia es el undécimo equipo en especialización de su tirador de 7 metros. Si bien está por encima del promedio de especialización, hay margen de mejora. 




```{r}


islandia <- penales[equipo == 'ISL', .(Goles = sum(gol), Cantidad_tiros = .N), .(equipo, numero)
      ][, eficacia := scales::percent(Goles/Cantidad_tiros)][]


kableExtra::kable(islandia) %>%
  kableExtra::kable_styling(full_width = FALSE)
```
<center>
**Lanzadores de 7m de Islandia**
</center>

<br>

Al ver más de cerca el comportamiento de los tiradores de Islandia, se puede ver que 2 tiradores distintos del especialista se dividen en partes iguales los tiros restantes.  


<br>
<br>

# Herramienta de marcaje de 7m 

Sin duda los datos que se obtienen de un equipo en una sola competición, pueden dar una idea de qué se puede mejorar y dónde hubo fallos. Sin embargo, el cuerpo técnico conoce más detalles y toma en cuenta más variables a la hora de tomar decisiones. Estas decisiones están basadas en observaciones anterior: fogueos, entrenamientos, datos recogidos, además del conocimiento general y específico. Por lo tanto, este análisis puede ayudar a definir detalles a mejorar en los entrenamientos, por ejemplo, preparar mejor al especialista de lanzamientos de 7m. 


Para esto, se puede crear una herramienta específica para estudiar los 7m como una aplicación  para recopilar datos. Acá se muestra un ejemplo (!! Hacerla genérica!!) <https://telaroz.shinyapps.io/penales/>.

Con los datos generados se podría estudiar: 


- secuencias de tiros de 7m, según posición
- tipos de tiro verdaderamente exitosos por jugador, cuáles evitar.
- potencialmente mejorar cierto tipo de lanzamiento
- Escogencia de lanzador según características del portero contrario. Por ejemplo, un portero que sale a 4 metros versus uno que se queda más cerca de la portería. 














# Secciones posibles por completar








Posibles cosas a agregar:

EN DEFENSA::

Además, estudiar los equipos que mejor tiran 7m, a ver cómo están sus lanzamientos desde 6m, a ver si no es mejor dejar que tiren desde lugares distintos del 7m. 



## Otras cosas por hacer

Ver cuáles partidos se obtuvo un porcentaje alto de goles anotados y gracias a eso se ganó un partido (85%+ anotados). Es decir, analizar éxitos de lanzadores.

## Formas de mejorar la escogencia de jugadores. 

Adjuntar la aplicación.

Se pueden estudiar:
- secuencias de tiros de 7m
- tipos de tiro verdaderamente exitosos por jugadores y cuáles evitar
- Opción para mejorar cierto tipo de tiro
- Escogencia de lanzador según características del portero contrario
- Además, se puede utilizar como 

(Crear versión estándar de la que está ya hecha para poner el link)
<https://telaroz.shinyapps.io/penales/>


## Anexo

### Paquetes utilizados
data.table
collapse
lubridate

### Reconocimientos 

handbanaltics (Oliver Brosig)
Ferran-Mirro por la código del cual fue basada la función.
Y lo de los paquetes







